臺灣高等法院刑事判決　　　　　　　　96年度上易字第2257號
上　訴　人　臺灣板橋地方法院檢察署檢察官
被　　　告　乙○○
上列上訴人因被告詐欺案件，不服臺灣板橋地方法院96年度易字
第930號，中華民國95年7月24日第一審判決（起訴案號：臺灣板
橋地方法院檢察署94年度調偵字第339 號），提起上訴，本院判
決如下：
    主  文
原判決撤銷。
乙○○連續意圖為自己不法之所有，乘人之精神耗弱，得財產上
之不法利益，處有期徒刑陸月，如易科罰金，以銀元參佰元即新
台幣玖佰元折算壹日。減為有期徒刑參月，如易科罰金，以銀元
參佰元即新台幣玖佰元折算壹日。
    事  實
一、乙○○明知其前男友甲○○係患有中度智能障礙之人，對事
    務不能為合理之分析與利害之判斷，認知功能與辨識能力顯
    有不足，竟基於意圖為自己不法利益之概括犯意，利用甲○
    ○意思能力薄弱，對於外界事物之認知判斷力及辨識能力較
    普通人顯然減退而有精神耗弱之情，於附表所示時間，邀約
    甲○○申辦如附表所示金融機構之信用卡。待各該銀行核發
    信用卡後，又以結婚及為其保管信用卡，先幫其還些負債，
    以後其就可以再辦卡幫甲○○還此卡債等為由，詐使甲○○
    將所申請之信用卡交由其保管使用，乙○○即自民國93年6
    月底起至94年3月間止，陸續使用附表所示信用卡刷卡購物
    或預借現金，致使甲○○積欠花旗銀行新台幣（下同）25萬
    9654元、臺灣新光商業銀行4萬7623元、國泰世華商業銀行5
    萬7330元、玉山銀行7990元而獲得不法利益。嗣2人於94年3
    月間欲分手時，甲○○始知受騙。
二、案經甲○○訴由台北縣政府警察局樹林分局報請臺灣板橋地
    方法院檢察署檢察官偵查起訴。
    理    由
一、訊據被告乙○○雖就證人即告訴人甲○○於附表所示時間申
    請信用卡，並陸續利用該等信用卡刷卡購物或預借現金之事
    實坦承不諱，惟矢口否認有上開犯行，辯稱：伊不知道甲○
    ○有智能障礙問題，且未利用他去辦卡，那是他要開麵包店
    才辦卡，也是他叫伊幫忙保管，並同意伊使用。如果伊有亂
    用，帳單都寄到甲○○店裡，為何不阻止云云。惟查：
(一)上開事實，業經甲○○指訴歷歷，並稱之前新竹商銀打電話
    問伊借錢要作什麼，伊答說要幫朋友（指被告）還卡債，結
    果錢沒有核准，之後伊告訴被告此事，被告教伊要說自己欲
    開麵包店，以後每一家銀行打電話來問時，伊都這樣回答，
    伊沒有要開麵包店，被告當時說不希望讓家人知道伊幫被告
    處理債務，不然將來嫁到伊家，被告會沒面子等語。並有國
    泰世華商業銀行業務控管部95年5月23日（95）國世業控字
    第0259號函附申請書、歷史消費明細表；玉山銀行信用卡事
    業處95年5月29日玉山卡（風）字第06051816號函附申請書
    、消費明細；花旗銀行95年6月9日（95）政查字第9698號函
    附申請書、甲○○身分證、薪資袋、帳單；台灣新光商業銀
    行股份有限公司95年6月2日（95）新光銀信卡字第2279號函
    附申請書、帳單明細等資料影本存卷為憑。
(二)原審囑託行政院退除役官兵輔導委員會臺北榮民總醫院鑑定
    甲○○之精神狀況。該院對其精神狀態檢查認：甲○○由其
    母親陪同前來，意識清醒，態度合作，情緒穩定，對問話回
    答反應較慢，但能簡單切題回答，抽象思考能力及計算能力
    等較差，目前無明顯幻覺及妄想症狀。再經對其為心理測驗
    認：測驗態度合作，對於測驗指導語能夠理解，對於測驗問
    題亦能反應與回答，但對於精神科SCL-90自填量表題意之理
    解似乎有所困難，因此中止SCL-90之評量。在測驗過程中，
    並無明顯異常之情緒行為反應，在魏氏成人智力測驗語文智
    商為47，操作智商為49，全量表智商為49，整體智力測驗表
    現位於極度低之程度，語文智商與操作智商並無顯著之差距
    ，其智力測驗表現位於極度低之程度，認知功能表現有明顯
    的不足，因而鑑定認：甲○○智力測驗表現位於極度低之程
    度，認知功能表現有明顯不足，根據甲○○母親所述，甲○
    ○從小發展過程比一般人遲緩，加上過去學業表現及工作表
    現等社會功能明顯低於一般正常人，故推斷甲○○應為一智
    能障礙之人。再根據甲○○於鑑定時對案情之描述，表示與
    女友一同前往金融機構申辦信用卡時，僅在申辦文件上簽名
    ，對信用卡內相關約定內容並無法完全理解，且女友表示有
    欠卡債，若其能向銀行先借錢則能先償還女友之舊卡債，以
    後兩人再一起償還其新卡債，於是相信女友之表示，並將信
    用卡交予其女友使用，是甲○○於與其女友一同前往金融機
    構申辦信用卡並將信用卡交予其女友使用時之精神狀態應有
    「辨識能力顯有不足」之可能，有該院96年6月29日北總精
    字第0960012130號函附之精神鑑定報告1份在卷可稽，並有
    甲○○之中華民國身心障礙手冊、行政院退除役官兵輔導委
    員會臺北榮民總醫院診斷證明書各1紙附卷足參，堪認甲○
    ○於案發時之精神狀態係屬精神耗弱，要無疑義。
(三)徵諸被告自承其與甲○○交往中，有時候甲○○會有突發性
    怪異行為，說話顛三倒四，伊有時會罵甲○○「白癡」等語
    ，顯然被告在與甲○○交往相處上，時有感受到甲○○對於
    事務有異於常人之反應，說話常文不對題，遭被告以「白癡
    」加以形容。且被告自承認識甲○○沒多久就開始交往，至
    94年3月提議分手時，交往近2年，於94年3月間2人欲分手，
    是往前推算，被告約於92年3月間認識甲○○，則於附表所
    示申請信用卡時間，2人認識已近年餘，並非剛認識不久。
    且交往期間時有出遊、歡唱KTV之機會，被告對甲○○判斷
    事務能力自有相當之了解，觀諸被告曾詢問過甲○○是否有
    智能障礙之問題，顯然在交往相處下，已知悉甲○○有智能
    障礙問題而屬精神耗弱之人無訛。雖被告以甲○○告知其係
    高中畢業，並擔任民防人士，且在喬思堡麵包坊擔任麵包師
    傅，故不知其為智障人士云云。惟智障人士擔任性質上偏一
    般勞力之民防人士及麵包師傅等單純性工作，並非不可能，
    且智障人士亦可能在努力及旁人協助下高中畢業，尚難因此
    遽斷被告不知甲○○為中度智能障礙而屬精神耗弱之人。又
    被告與甲○○交往期間，雖從事時下年輕人喜愛之網咖及KT
    V，並擁有汽、機車駕駛執照，然社會上不乏智能障礙之人
    士結婚生子並有養家活口能力之案例，亦難以二人交往期間
    所從事之活動，即認被告完全不知甲○○為智能障礙之人。
    再甲○○於本院準備程序中對於「0000000」數字始終無法
    正確判斷，有筆錄在卷可稽，自難以甲○○在原審法庭上短
    暫些許之問答表現尚可，判斷被告與甲○○交往近2年期間
    ，被告是否知悉甲○○就各種事務反應異常與判斷能力較常
    人低弱之了解。
(四)甲○○於原審證述：被告說要跟我結婚，要我辦卡給她還債
    ，並說先處理她自己卡債後，再來處理我的，信用卡都交給
    被告保管，她說怕我家人發現拿走，所以，我辦卡目的就是
    預借現金幫她還債等語。如上認定，甲○○為一中度智障之
    人，在心智思想方面理應單純憨厚，所證尚非不可採信。衡
    情一般智力正常之人，在自身經濟能力有限下，應無申辦信
    用卡供他人預借現金清償卡債或刷卡消費之用，蓋以目前我
    國信用卡卡債採取循環利息之做法，以卡養卡，利上加利，
    甚難有連本帶利足資清償所積欠卡債之情，則甲○○在被告
    邀約下竟欣然同意，被告顯然係利用甲○○對於外界事務判
    斷力較普通人減退，以結婚、幫忙保管信用卡將來再幫忙還
    卡債等為由，持有附表所示信用卡，並進而刷卡購物或預借
    現金無訛。倘甲○○自己要開麵包店才申請信用卡，何以甲
    ○○未著手於麵包店之籌備使用信用卡，反將信用卡交被告
    保管使用，被告所辯適足以暴露情虛狡辯之情，自不足採。
    甲○○雖每月收受信用卡帳單，並曾繳交部分消費款項，惟
    正因甲○○之認知功能與辨識能力薄弱，對外界事務無法做
    正確之分析與判斷，聽信被告以結婚、保管信用卡等理由而
    將信用卡交被告保管，並同意其使用，方會繳交部分信用卡
    消費額及任由被告繼續使用信用卡，然此並不意味被告無利
    用甲○○對外界事務判斷力較普通人顯然減退而有精神耗弱
    ，以取得不法利益之情形。又被告雖亦曾繳納附表所示之部
    分信用卡卡債，此僅係其能繼續使用甲○○之信用卡所必須
    之做法，尚難據此認定被告無為自己不法所有之意圖。
(五)被告自承在帳單上「打勾」勾選的部分是其刷卡消費的，其
    他「打圈」的，是與甲○○一起去消費的，其餘部分有些不
    是其所消費，有些不知道是何人消費的等語。惟此為甲○○
    所否認，衡情各信用卡既均由被告保管持有中，若非被告與
    甲○○一起刷卡消費，即應係被告自己刷卡消費或預借現金
    ，是在被告未能提出積極證據證明其餘消費部分究屬何人消
    費下，爰認定附表所示信用卡累積積欠金額，扣除「打圈」
    部分被告與甲○○一起消費之金額，其餘應認係被告刷卡消
    費或預借現金而獲得之利益。
(六)綜上所述，被告所辯，無非事後卸責之語，無足採信。本件
    事證明確，被告上揭犯行洵堪認定。
二、被告行為後，刑法於94年2月2日修正公布，並於95年7月1日
    施行。有關本件新舊法比較部分如下：
  (1)修正前之刑法第341條第2項法定本刑有關併科罰金部分，由
    1 千元以下罰金提高為10萬元以下罰金，其餘均相同，則比
    較新舊法結果，以修正前之規定，較有利於被告。
  (2)刑法第33條第5 款有關罰金最低額度修正提高，比較新舊法
    結果，以舊法較有利於行為人。
  (3)刑法第56條連續犯之規定修正刪除，此刪除雖非犯罪構成要
    件之變更，但顯已影響行為人刑罰之法律效果，自屬法律有
    變更，比較新、舊法結果，仍應適用較有利於被告之舊法論
    以連續犯。
  (4)綜上，整體比較適用，以舊刑法有利於被告，應整體適用舊
    法。
三、核被告所為，係犯修正前刑法第341條第2項之乘機詐欺得利
    罪。其先後多次犯行，時間緊接，犯罪構成要件相同，顯係
    基於概括犯意反覆為之，為連續犯，應依修正前刑法第56條
    之規定，論以一罪，並加重其刑。
四、原審未察，為被告無罪之諭知，檢察官上訴，指稱原判決不
    當，為有理由，應予撤銷改判。爰審酌被告與甲○○交往相
    處期間，知悉其為一中度智障屬精神耗弱之人士，竟加以利
    用，致使其積欠銀行鉅額卡債，所為甚失厚道，暨被告前無
    不良素行、犯罪手段、目的及犯後否認犯行，毫無悔意之態
    度等一切情狀，量處如主文所示之刑，並因刑法第41條第1
    項前段關於易科罰金之折算標準，於被告行為後修正提高，
    比較新舊法規定，以被告行為時之舊法較為有利於被告，依
    舊法諭知易科罰金之折算標準。又被告行為在96年4月24日
    之前，符合中華民國96年罪犯減刑條例規定之減刑要件，爰
    依法減刑，並諭知易科罰金折算標準。
據上論斷，應依刑事訴訟法第369條第1項前段、第364條、第299
條第1項前段，刑法第2條第1項前段、修正前刑法第56條、第341
條第2 項、第41條第1項前段，罰金罰鍰提高標準條例第1條前段
、修正前罰金罰鍰提高標準條例第2 條，中華民國96年罪犯減刑
條例第2條第1項第3款、第7條，判決如主文。
本案經檢察官覃正祥到庭執行職務。
中　　華　　民　　國　　96　　年　　12 　 月　　20　　日
                  刑事第二庭審判長法  官  呂丹玉
　　                              法  官  王詠寰
                          　　　　法　官  李麗玲
以上正本證明與原本無異。
不得上訴。
　                                書記官  廖婷璇
中　　華　　民　　國　　96　　年　　12　　月　　20　　日
附錄：本案論罪科刑法條全文
修正前刑法第341條
（準詐欺罪）
意圖為自己或第三人不法之所有，乘未滿二十歲人之知慮淺薄，
或乘人精神障礙、心智缺陷而致其辨識能力顯有不足或其他相類
之情形，使之將本人或第三人之物交付者，處5年以下有期徒刑
、拘役或科或併科10萬元以下罰金。
以前項方法得財產上不法之利益，或使第三人得之者，亦同。
前二項之未遂犯罰之。
附表：
┌──┬─────────┬────────┬─────┬──────┐
│編號│  銀  行  名  稱  │  卡        號  │ 申請日期 │備       註 │
│    │                  │                │          │            │
├──┼─────────┼────────┼─────┼──────┤
│ 1  │花旗銀行          │0000000000000000│93年7月間 │申請書所載聯│
│    │                  │0000000000000000│          │絡人為乙○○│
│    │                  │0000000000000000│          │            │
├──┼─────────┼────────┼─────┼──────┤
│ 2  │臺灣新光商業銀行  │0000000000000000│93年4月間 │            │
│    │（原誠泰商業銀行）│                │          │            │
├──┼─────────┼────────┼─────┼──────┤
│ 3  │國泰世華商業銀行  │0000000000000000│93年11月間│聲請書所載緊│
│    │                  │0000000000000000│          │急聯絡人為李│
│    │                  │                │          │怡華        │
├──┼─────────┼────────┼─────┼──────┤
│ 4  │玉山銀行          │0000000000000000│93年5月間 │申請書所載聯│
│    │                  │                │          │絡人為乙○○│
└──┴─────────┴────────┴─────┴──────┘
